ACORDAO-COMPLETO-2434628

ACÓRDÃO 13289/2020 ATA 42/2020 - SEGUNDA CÂMARA

VISTOS, relatados e discutidos estes autos de Recurso de Reconsideração em Tomada de Contas Especial, interposto pela empresa Conserv - Construcoes e Servicos Ltda contra o Acórdão 7433/2019-TCU-Segunda Câmara, por meio do qual foram julgadas irregulares as contas dos responsáveis, com imputação de débito e aplicação de multa individual prevista no art. 57 da Lei 8.443/1992, 
ACORDAM os Ministros do Tribunal de Contas da União, reunidos em Sessão da Segunda Câmara, diante das razões expostas pelo Relator, com fundamento nos artigos 32, inciso I, e 33 da Lei 8.443/1992 c/c os artigos 277, inciso I, e 285 do RI/TCU, em:
9.1. conhecer do Recurso de Reconsideração interposto pela empresa Conserv - Construcoes e Servicos Ltda, para, no mérito, negar-lhe provimento;
9.2. retificar o item 9.5 do Acórdão 7433/2019-TCU-Segunda Câmara, por inexatidão material, nos termos da Súmula/TCU 145, de modo a que passe a contar com a seguinte redação:
 "9.5. fixar, com fundamento no art. 12, § 2º, da Lei 8.443/1992 c/c o art. 202, §§ 2º e 3º, do Regimento Interno do TCU, novo e improrrogável prazo de 15 (quinze) dias, a contar da notificação, para que o Município de Sapé-PB, na pessoa do seu representante legal, comprove, perante o Tribunal, recolhimento aos cofres da Fundação Nacional de Saúde (Funasa) , das quantias a seguir especificadas, atualizadas monetariamente a partir das datas indicadas até a data até a data da efetiva quitação, na forma prevista na legislação em vigor:
	Valor original (R$) 
	Data da ocorrência 

	300.000,00 
	12/7/2012 

	130.000,00 
	1/8/2012 

	396.000,00 
	10/8/2012 

	110.000,00 
	14/8/2012 

	215.000,00 
	18/9/2012 

9.3. dar ciência desta deliberação ao recorrente e demais interessados no processo.

Recurso de reconsideração contra decisão que julgou irregulares as contas da recorrente condenou-a em débito e aplicou-lhe multa em razão da impugnação total das despesas realizadas com os recursos federais transferidos à municipalidade por força do termo de compromisso o qual tinha por objeto a execução de sistema de esgotamento sanitário.

Segunda Câmara

Município de Sapé - PB.

3. Recorrente: Conserv - Construcoes e Servicos Ltda (05.219.643/0001-44).

13.1. Ministros presentes: Ana Arraes (Presidente), Augusto Nardes, Aroldo Cedraz e Raimundo Carreiro (Relator).
13.2. Ministros-Substitutos presentes: Marcos Bemquerer Costa e André Luís de Carvalho.

ACORDAO-COMPLETO-2528980

Acórdão 1530/2022 - Segunda Câmara

RAIMUNDO CARREIRO

Ministro Aroldo Cedraz.

Cuidam os autos de Recurso de Reconsideração interposto pela empresa Conserv - Construções e Serviços Ltda. contra o Acórdão 7433/2019-TCU-Segunda Câmara (Relator Ministro Aroldo Cedraz) , proferido em apreciação de Tomada de Contas Especial instaurada pela Fundação Nacional de Saúde (Funasa) em razão de impugnação total de despesas realizadas com recursos federais transferidos por força de termo de compromisso firmado com o município de Sapé/PB para execução de sistema de esgotamento sanitário. Por meio da decisão recorrida, o Tribunal decidiu, no essencial, julgar irregulares as contas dos responsáveis, com imputação de débito e aplicação de multas individuais.
2.	O recurso foi objeto de exame no âmbito da Secretaria de Recursos (Serur) , tendo o Auditor Federal de Controle Externo (peça 147) , acompanhado pelo diretor da unidade técnica (peça 148) , apresentado manifestação nos seguintes termos:
INTRODUÇÃO
1.1.	Cuida-se de recurso de reconsideração (peças 83-114) interposto por Conserv - Construções e Serviços Ltda. contra o Acórdão 7433/2019-TCU-Segunda Câmara (peça 80) , relator Min. Aroldo Cedraz, por meio do qual o Tribunal julgou tomada de contas especial instaurada em razão da impugnação total de despesas do Termo de Compromisso 1.060/2008 (Siafi 649942) . 
1.2.	Transcreve-se a decisão recorrida:   
VISTOS, relatados e discutidos estes autos de Tomada de Contas Especial instaurada pela 
Fundação Nacional de Saúde (Funasa) em desfavor do Sr. João Clemente Neto, ex-prefeito do Município de Sapé-PB (gestão 2009-2012) , em razão da impugnação total das despesas realizadas com os recursos federais transferidos à municipalidade por força do Termo de Compromisso 1.060/2008, o qual tinha por objeto a execução de sistema de esgotamento sanitário; 
ACORDAM os ministros do Tribunal de Contas da União, reunidos em sessão da 2ª Câmara, ante as razões expostas pelo relator e com fundamento nos arts. 1º, inciso I, 12, § 3º, 16, inciso III, alínea "c", 19, 23, inciso III, 26, 28, inciso II, 57 e 58 da Lei 8.443/1992 c/c os arts. 202, § 8º, 214, inciso III, alínea "a", 209, § 7º, e 217 do Regimento Interno, em:  
9.1. julgar irregulares as contas do Sr. João Clemente Neto e da empresa Conserv - Construções e Serviços Ltda., condenando-os, solidariamente, ao pagamento das importâncias abaixo especificadas, fixando-lhes o prazo de 15 (quinze) dias, a contar da notificação, para que comprovem, perante o Tribunal (art. 214, III, a, do Regimento Interno) , o recolhimento das referidas quantias aos cofres da Fundação Nacional de Saúde (Funasa) , atualizadas monetariamente e acrescidas dos juros de mora, calculados a contar das datas indicadas até o dia do efetivo recolhimento do débito, na forma prevista na legislação em vigor:
	Valor original (R$) 
	Data da ocorrência 

	488.389,36 
	17/9/2012 

9.2. aplicar ao Sr. João Clemente Neto e à empresa Conserv - Construções e Serviços Ltda.,  individualmente, a multa prevista no art. 57 da Lei 8.443/1992, no valor de R$ 73.000,00 (setenta e três mil reais) , fixando-lhes o prazo de 15 (quinze) dias, a contar da notificação, para que comprove, perante o Tribunal, o recolhimento da dívida ao Tesouro Nacional, atualizada monetariamente a contar da data deste Acórdão até o dia o efetivo recolhimento, caso não seja paga no prazo ora fixado, na forma da legislação em vigor; 
9.3. aplicar ao Sr. Flávio Roberto Malheiros Feliciano, a multa prevista no art. 58, inciso IV, da Lei 8.443/1992, no valor de R$ 10.000,00 (dez mil reais) , fixando prazo de 15 (quinze) dias, a contar da notificação, para comprovar perante o Tribunal (art. 214, inciso III, alínea "a", do Regimento Interno do TCU) o recolhimento da dívida aos cofres do Tesouro Nacional, atualizada monetariamente desde a data deste acórdão até a do efetivo recolhimento, se for paga depois do vencimento, na forma da legislação em vigor; 
9.4. autorizar, desde logo, nos termos dos arts. 26, inciso II, da Lei 8.443/1992, o pagamento das dívidas especificadas nos itens 9.1, 9.2 e 9.3 em até 36 (trinta e seis) parcelas mensais e consecutivas, se solicitado por qualquer dos responsáveis, fixando-se o vencimento da primeira em 15 (quinze) dias, a contar do recebimento da notificação, e o das demais a cada 30 (trinta) dias, devendo incidir sobre cada uma delas os encargos legais devidos, na forma prevista na legislação em vigor, sem prejuízo ao vencimento antecipado do saldo devedor em caso de não comprovação do recolhimento de qualquer parcela, conforme prevê o art. 217, § 2º, do Regimento Interno deste Tribunal; 
9.5. fixar, com fundamento no art. 12, § 2º, da Lei 8.443/1992 c/c o art. 202, §§ 2º e 3º, do Regimento Interno do TCU, novo e improrrogável prazo de 15 (quinze) dias, a contar da notificação, para que o Município de Sapé-PB, na pessoa do seu representante legal, comprove, perante o Tribunal, recolhimento aos cofres da Fundação Nacional de Saúde (Funasa) , das quantias a seguir especificadas, atualizadas monetariamente a partir das datas indicadas até a data até a data da efetiva quitação, na forma prevista na legislação em vigor:
	Valor original (R$) 
	Data da ocorrência 

	300.000,00 
	12/7/2012 

	130.000,00 
	1/8/2012 

	396.000,00 
	10/8/2012 

	110.000,00 
	14/8/2012 

	488.389,36 
	17/9/2012 

	215.000,00 
	18/9/2012 

9.6. alertar ao Município de Sapé-PB que: 
9.6.1. a liquidação tempestiva e integral do débito, sobre o qual não incidem juros moratórios, mas tão somente correção monetária, saneará o processo e permitirá que as suas contas sejam julgadas regulares com ressalva, dando-se-lhe quitação, nos termos do RITCU, art. 202, § 4º; 
9.6.2. caso não seja promovido o integral recolhimento das quantias mencionadas no item 9.5, no novo e improrrogável prazo concedido, fica autorizado, desde logo, nos termos do art. 26, da Lei 8.443/1992, o pagamento da dívida em até 36 (trinta e seis) parcelas mensais e consecutivas, fixando-se o vencimento da primeira na data do vencimento do prazo estabelecido no item 9.5, e o das demais a cada 30 (trinta) dias, devendo incidir sobre cada uma delas os encargos legais devidos, na forma prevista na legislação em vigor, sem prejuízo ao vencimento antecipado do saldo devedor em caso de não comprovação do recolhimento de qualquer parcela, conforme prevê o art. 217, § 2º, do Regimento Interno deste Tribunal; 
9.7. informar ao Município de Sapé-PB que, em caso de pagamento parcelado, a não comprovação do recolhimento de qualquer parcela, nos termos indicados no item anterior, implicará o julgamento pela irregularidade das contas, sem a necessidade de reabertura de contraditório, com imputação de débito a ser atualizado monetariamente e acrescido de juros moratórios desde as datas de ocorrência dos danos, nos termos da Lei 8.443/1992, art. 19, bem como a aplicação da multa prevista no art. 57 da mesma Lei 8.443/1992; 
9.8. autorizar, nos termos do art. 28, inciso II, da Lei 8.443/1992, a cobrança judicial das dívidas, caso não atendidas as notificações; 
9.9. dar ciência desta deliberação aos responsáveis e ao Procurador-Chefe da Procuradoria da República no Estado da Paraíba, para a adoção das medidas que entender cabíveis. 
HISTÓRICO
1.3.	 Em análise processo de tomada de contas especial instaurada pela Fundação Nacional de Saúde (Funasa) , em desfavor do Sr. João Clemente Neto, ex-prefeito do Município de Sapé/PB (gestão 2009-2012) , em razão da impugnação total das despesas realizadas com os recursos federais transferidos à municipalidade por força do Termo de Compromisso 1.060/2008, o qual tinha por objeto a execução de sistema de esgotamento sanitário.
1.4.	O Relatório de Tomada de Contas Especial (peça 2, p. 364-372) concluiu pela responsabilização com apuração de dano de R$ 1.642.412,01, correspondente à integralidade dos recursos federais repassados, uma vez não saneadas as irregularidades apontadas nos Pareceres Técnicos lançados nos autos, relatório esse secundado pelas instâncias de Controle Interno (peça 2, p. 396-402) .
1.5.	No âmbito do TCU, foram feitas diligências à Funasa e realizadas as citações e audiências do Sr. João Clemente Neto e, posteriormente, da Empresa Conserv-Construções e Serviços Ltda., esta pelo valor de R$ 488.389,36, relativos a pagamentos por serviços não executados, e do Município de Sapé/PB, pelo montante de R$ 1.151.000,00, em razão de transferência de valores para a conta do Fundo de Participação do Município.
1.6.	O Sr. João Clemente Neto e a Empresa Conserv-Construções e Serviços Ltda., ora recorrente, não compareceram aos autos, o que caracterizou sua revelia. Já as alegações de defesa do Município de Sapé/PB, não se mostraram suficientes a afastar as responsabilizações previamente atribuídas. 
1.7.	Portanto, para os propósitos específicos da presente análise do recurso de reconsideração, foi prolatado o Acórdão 7433/2019-TCU-Segunda Câmara (peça 80) , que reconheceu a revelia e atribuiu débito à empresa recorrente no montante de R$ 488.389,36, em razão de pagamento por serviços não realizados, consoante o Relatório de Fiscalização Gerencial 34/2013 (peça 2, p. 210-220) e Parecer Técnico 189/15 (peça 8, p. 62-65) .
EXAME DE ADMISSIBILIDADE	
1.8.	Reitera-se o exame preliminar de admissibilidade (peças 124-125) , ratificado pelo Exmo. Ministro Raimundo Carreiro (peça 129) , que conheceu do recurso interposto, suspendendo-se os efeitos dos itens 9.1, 9.2 e 9.8 do acórdão recorrido, em relação à recorrente e aos demais devedores solidários. 
EXAME DE MÉRITO
2.	Delimitação
2.1.	Constitui objeto do presente recurso de reconsideração definir se:
a) encontra-se prejudicada a presente TCE em razão da tramitação da Ação Civil Pública por Ato de Improbidade Administrativa n° 0809823-31.2017.4.05.8200;
b) a existência de Relatório da Funasa atestando a execução dos serviços glosados permite afastar o débito imputado à Empresa;
c) a deterioração do empreendimento e a má-qualidade dos serviços devem-se ao abandono da obra por parte da Administração;
d) a dosimetria da pena aplicada não considerou as circunstâncias fáticas e jurídicas envolvidas. 
3.	Da prejudicialidade da TCE em razão da Ação Civil Pública de Improbidade Administrativa  (peça 83, p. 4-5 e peças 84-114) 
3.1.	A recorrente informa estar em tramitação na 1ª Vara Federal da Seção Judiciária da Paraíba a Ação Civil Pública por Ato de Improbidade Administrativa n° 0809823-31.2017.4.05.8200, movida pelo MPF em face da recorrente e do ex-gestor municipal, momento em que se discute judicialmente os fatos objetos desta TCE e, em razão disso, poderá ser prejudicado o julgamento deste processo.
3.2.	Reconhece a independência da esfera administrativa, porém reconhece que eventual improcedência da Ação de Improbidade pela ausência de ato de improbidade administrativa terá eficácia sobre as provas produzidas na presente TCE, podendo ser motivação até mesmo para a interposição de Recurso de Revisão, com base no art. 288, inciso III, do Regimento Interno do TCU, de modo que a suspensão do presente processo até o julgamento da Ação de Improbidade, para evitar retrabalho desta Corte de Contas seria medida adequada a ser imposta.
3.3.	Argumenta que mesmo no caso de ser julgada procedente a referida Ação Civil Pública, a dupla responsabilização da empresa recorrente representaria bis in idem, o que não se admite no Direito Brasileiro, motivo pelo qual requer a suspensão do presente feito.   
Análise
3.4.	Falece razão à recorrente, tendo em vista a jurisprudência remansosa desta Corte relativa à independência da tramitação de processos em diversas esferas, e no tocante à ausência de bis in idem. 
3.5.	A existência de processos no Poder Judiciário e no TCU com idêntico objeto não caracteriza litispendência, caso estejam ainda em trâmite, como é o caso dos presentes autos. Nesse sentido, seguem Enunciados da jurisprudência sistematizada do TCU:
O ajuizamento de ação civil pública não retira a competência do TCU para instaurar tomada de contas especial e condenar o responsável a ressarcir o erário. (Acórdão 11531/2016-TCU-Segunda Câmara, relator Ministro Raimundo Carreiro) .
A existência, por si só, de ação judicial em curso sobre os fatos objeto de análise pelo TCU não gera relação de prejudicialidade a ensejar o sobrestamento dos autos. (Acórdão 7123/2014-TCU-Primeira Câmara, relator Ministro Bruno Dantas) 
3.6.	Conforme reconhecido pela própria recorrente, no ordenamento jurídico brasileiro vigora o princípio da independência das instâncias, em razão do qual podem ocorrer condenações simultâneas nas diferentes esferas jurídicas, sem ocorrência de bis in idem. O recolhimento do débito, em um ou outro processo, serve para comprovação de quitação e sana a dívida. Nessa linha de argumentos, seguem Enunciados também extraídos da jurisprudência selecionada do TCU: 
A existência de ação de improbidade administrativa para devolução de valores referentes a convênio que também é objeto de análise em tomada de contas especial não implica violação ao princípio do non bis in idem. Ocorrendo ressarcimento em uma instância, basta que o responsável apresente essa comprovação perante o juízo de execução para evitar o duplo pagamento. (Acórdão 2059/2015-TCU-Plenário, relator Ministro Benjamin Zymler) 
A condenação ao ressarcimento do dano ao erário por mais de uma instância não afronta o princípio do non bis in idem, devendo o pagamento da quantia necessária à reparação integral ocorrer somente uma vez. (Acórdão 6839/2017-TCU-Primeira Câmara, relator Ministro Bruno Dantas) 
O depósito judicial decorrente de ação de improbidade administrativa só elide o débito apurado pelo TCU caso haja sentença transitada em julgado e os valores depositados forem efetivamente convertidos em receita aos cofres públicos. (Acórdão 224/2017-TCU-Plenário, relator Ministro Bruno Dantas) 
3.7.	Desse modo, o desenvolvimento de ação de improbidade administrativa (Lei 8.429/1992) na 1ª Vara Federal da Seção Judiciária da Paraíba, a priori, não interfere na jurisdição exercida pelo TCU, não havendo que se falar em sobrestamento dos presentes autos. A conexão das instâncias ocorrerá na hipótese de ressarcimento de débito cujo idêntico objeto foi discutido em ambas, ocasião que bastará a um dos responsáveis solidários apresentar comprovação de recolhimento perante o juízo de execução para evitar o duplo pagamento.
3.8.	Conforme consulta ao site da Justiça Federal da PB, o referido processo encontra-se em fase preliminar de intimações e audiências. 
3.9.	Desse modo, rejeitam-se os argumentos deduzidos. 
4.	Da existência de documento novo atestando a execução dos serviços glosados permite afastar o débito imputado à Empresa  (peça 83, p. 5-6) 
4.1.	Argumenta que os serviços glosados pela Funasa já constavam como executados no Relatório de Fiscalização n° 56/2012 e que, ao contrário do que entendeu a Polícia Federal no Laudo de Perícia Criminal n° 051/2016, não houve pagamento antecipado na execução do contrato, pois a diferença entre o valor medido e pago e o percentual atestado pela Funasa na vistoria realizada no dia 4/10/2012 diz respeito à não consideração, pela fiscalização da convenente, das obras de construção da lagoa de contenção.
4.2.	Afirma que, como se observa do Relatório de Fiscalização n° 56/2012, da Funasa, presente nas fls. 36 e seguintes do ID n° 4058200.2022417 da Ação Civil Pública por Ato de Improbidade Administrativa n° 0809823-31.2017.4.05.8200, cuja cópia integral anexa a este recurso, os serviços foram executados, mas foram desconsiderados porque não foi apresentado, no momento da fiscalização, o documento comprobatório de controle tecnológico do grau de compactação do solo da lagoa.
4.3.	Tanto isso seria verdade, afirma, que o fiscal da Funasa relatou a seguinte conclusão:  "Aparentemente não houve controle tecnológico na compactação do aterro da lagoa anaeróbia, por essa razão não consideramos no cálculo da execução física este serviço". Além disso, o próprio fiscal teria atestado a existência da lagoa quando constatou que "Houve um deslocamento na lagoa anaeróbia em relação ao previsto".
4.4.	Justifica os pagamentos recebidos com base no fato de que se a fiscalização constatou que a lagoa foi deslocada de lugar e que não existia, naquele momento, o controle tecnológico da compactação do solo, ela constatou igualmente a existência dos serviços de construção e aterro da lagoa, que foram medidos e pagos corretamente pela Contratante.
4.5.	Acrescenta que a fiscalização da Funasa não considerou os 29 poços de visitas devidamente executados pela defendente, em razão de tais itens, supostamente, não se adequarem ao projeto básico. Argumenta que as irregularidades de fato existentes nos poços de visita eram facilmente corrigíveis e, caso não tivesse sido encerrado a vigência do contrato de forma antecipada por culpa da administração, esses serviços seriam adequados ao projeto básico sem qualquer dificuldade. 
4.6.	Desse modo, conclui que quando considerados os serviços de aterro e construção da lagoa de contenção e da construção dos poços de visita, fica evidente que o valor medido e pago à contratada era condizente com o valor executado, não havendo qualquer irregularidade nos pagamentos, muito menos ato de improbidade.
Análise
4.7.	Oportuna uma contextualização prévia do presente caso. A Empresa Conserv - Construções e Serviços Ltda. foi arrolada como responsável nestes autos a partir do Parecer do Ministério Público junto ao TCU (MPTCU) juntado à peça 26, que propôs a citação da referida pessoa jurídica em razão das conclusões do Relatório de Fiscalização Gerencial de Convênio n.º 34/2013 (peça 2, p. 210-220) e do Parecer Técnico n.º 189/15 (peça 8, p. 62-65) .
4.8.	O Relatório de Fiscalização n° 56/2012, da Funasa, ao contrário do que afirma a recorrente, não se constitui em documento novo, mas já acostado aos autos à peça 2, p. 91-109, e atestou a conclusão de 2,41% do objeto previsto originalmente, ou R$ 138.124,99, com pendências relativas à compactação do aterro da lagoa anaeróbica, redimensionamento da lagoa e transporte de material, que não foram considerados pela Funasa na mensuração efetuada (peça 2, p. 109) .
4.9.	Posteriormente, verifica-se que o Relatório de Fiscalização Gerencial de Convênio nº 34/2013 (peça 2, p. 210-220) , decorrente de vistoria in loco para verificação da execução física do empreendimento, considerou como executados serviços no valor de R$ 616.249,29, englobando:
	Etapa/fase
	Discriminação
	Valor previsto (R$) 
	% físico verificado
	Correspondente em R$

	1
	Serviços preliminares
	 257.409,24
	28,87%
	74.314,23

	2
	Estação de Tratamento serviços
	1.930.894,51
	23,42%
	452.297,03

	 (...) 
	 (...) 
	 (...) 
	 (...) 
	 (...) 

	5
	Rede Coletora SB 01 SS Serviços
	250.019,30
	23,75%
	59.386,06

	 (...) 
	 (...) 
	 (...) 
	 (...) 
	 (...) 

	15
	Rede Coletora SB 02 SS Materiais
	56.631,60
	53,42%
	30.261,98

	Totais
	Diversos
	5.735.421,85
	10,74%
	616.249,29

4.10.	Nas considerações sobre o cálculo do percentual de execução física, a Funasa assinalou os itens que não foram considerados no ateste (peça 2, p. 212 e 220) :
No cálculo, não consideramos os Poços de Visita executados, pois foram executados em divergência com as especificações do projeto, no dia da vistoria haviam 29 poços de visita executados;
Consideramos que as escavações executadas na rede coletora foram todas em terra, sendo 90% mecânica e 10% manual;  
Desconsideramos R$ 80.730,08 do valor executado do aterro das lagoas devido ao não atendimento da Notificação DIESP/SUEST/PB N° 219/12 e 205/12, as quais solicitam a apresentação dos ensaios para fins de comprovação da qualidade dos serviços de aterro executados. (Grifos acrescidos) 
4.11.	O relatório fez ainda determinações à convenente, no sentido de que houve deslocamento na posição das lagoas de estabilização, requisitando parecer técnico do projetista quanto ao tamanho real das lagoas executadas, bem como os novos cálculos com relação ao movimento de terra. Assinalou que a obra se encontrava paralisada, com grande risco aos serviços de terraplanagem já executados, devido à ação das chuvas, e solicita esforços da convenente (Prefeitura) para retomada dos serviços (peça 2, p. 214) .
4.12.	Com efeito, em novo Parecer Técnico 189/2015, realizado dois anos depois, quando já havia deterioração dos serviços realizados, concluiu ser inviável a aferição do percentual executado da obra, uma vez que não foram apresentados os boletins de medição com memoriais de cálculo, mapa cadastral e mapa de cubagem, motivo pelo qual a execução física foi mensurada em 0,00% (peça 8, p. 62) . 
4.13.	Mais adiante (peça 8, p. 63) , acrescenta que a Convenente (Prefeitura) não apresentou parecer técnico da projetista quanto ao tamanho real das lagoas executadas, inclusive os novos cálculos com relação ao movimento de terra com seções transversais, bem como não foram atendidas as notificações para apresentação dos ensaios para fins de comprovação da qualidade dos serviços executados nas lagoas. Ressalte-se que o Parecer 34/2013 (peça 2, p. 210-220) , anterior, já havia glosado os valores relativos ao aterro das lagoas devido ao não atendimento das referidas notificações. 
4.14.	A fim de acrescentar luzes à presente análise, valemo-nos do Laudo da Polícia Federal 051/2016, mencionado pela recorrente, em que se assinala (peça 86, p. 15-18) :
59. Outros serviços (estação de tratamento) , por sua vez, foram executados fora das especificações previstas e serão glosados ou remunerados de acordo com as características executadas, a depender do caso, conforme discutido na seção anterior. Há ainda serviços executados (rede coletora) que não constam da planilha de medição apresentada, mas que serão considerados pela perícia de acordo com as características executadas, desde que identificados na vistoria e registrados em conformidade nos relatórios de fiscalização da FUNASA. Para fins de ilustração, tais serviços serão apresentados em duas tabelas distintas, mas análise das quantidades será apresentada ao final, considerando as duas situações.
 (...) 
61. Tomando por base o total da primeira medição e levando em consideração as quantidades encontradas em campo e à qualidade dos serviços executados, estima-se que se deixou de aplicar o total de R$ 177.518,77 (cento e setenta e sete mil e dezoito reais e setenta e sete centavos) nos serviços preliminares e na estação de tratamento, tendo este valor sido pago indevidamente à firma CONSERV Construções e Serviços Ltda., especialmente em virtude dos serviços mal executados.
62. Por outro lado, na Tabela 3, a seguir, estão dispostos os serviços identificados nos relatórios de fiscalização da Funasa relacionados à Rede Coletora SB 02, mas cuja medição e pagamento não foram identificados na documentação apresentada. 
[Tabela]
63. Tomando por base exclusivamente os serviços identificados in loco, mas sem registro de medição e pagamento, estima-se que foram aplicados recursos da ordem de R$ 172.544,06 (cento e setenta e dois mil, quinhentos e quarenta e quatro reais e seis centavos) em relação à rede coletora.
64. A Tabela 4 ilustra a situação geral em relação aos serviços executados;
[Tabela]
65. Observa-se um pequeno prejuízo ao erário em relação aos serviços pagos à construtora, ainda que esta tenha recebido por serviços não executados ou mal executados relativos à Estação de Tratamento, ou que tenha executado serviços, supostamente sem a devida remuneração, relativos à rede coletora SB 02. Diante do montante analisado e das imprecisões de campo em virtude da falta de contemporaneidade entre a execução e a perícia, esta diferença pode ser considerada desprezível. (Grifos acrescidos) 
4.15.	Ou seja, as informações da perícia realizada pela Polícia Federal levam a crer que houve a execução de serviços pela Empresa que não foram remunerados, o que compensou parcialmente a execução feita fora das especificações ou não realizada, restando ainda assim um prejuízo de R$ 4.974,71. Segundo a PF, "a empresa, grosso modo, teria recebido valores compatíveis com a quantidade de serviços executados, apesar de ser uma constatação baseada nos vestígios construtivos e não na documentação apresentada" (peça 86, p. 21) .
4.16.	O relatório da perícia conclui ainda que não houve superfaturamento de preços, tendo havido um desconto de 17,93% em relação aos preços de referência em abril de 2012, com uma diferença a menor de R$ 273.744,75 (peça 86, p. 19 e 20) .
4.17.	A peça acusatória do Ministério Público, no âmbito da Ação Civil Pública, utilizou-se tanto das conclusões do Laudo nº 51/2016, quando dos relatórios de vistoria da Funasa, assinalando o que se segue (peça 84, p. 12-14) :
Entretanto, em que pese o valor executado (10,74% do valor conveniado) ter superado a valor pago à pessoa jurídica contratada (8,92% do valor conveniado) , não se pode ignorar os prejuízos causados pelas diversas irregularidades constatadas na execução física das obras e pelo seu abandono.
Tais irregularidades, relacionadas com o não atendimento às especificações técnicas previstas e com a má qualidade vários itens executados, foram identificas pelas FUNASA nas vistorias empreendidas.
 (...) 
Veja, portanto, que, apesar das seguidas vistorias empreendidas pela FUNASA, em 04/10/2012, em 01/11/2012, em 16/11/2012 e em 27/03/2013, vários itens foram executados sem observar as especificações técnicas previstas e também sem a apresentação de qualquer justificativa.
Ademais, vários dos itens acima listados, além de não atenderem as especificações técnicas, foram executados com "baixa qualidade", como, por exemplo, os aterros das lagoas, causando prejuízo ao erário. Nesse sentido, é o teor do Laudo n.º 051/2016, elaborado pelo Setor Técnico-Científico do Departamento de Polícia Federal (fls. 255/285 do Vol. II) .
 (...) 
Por fim, não se pode ignorar os prejuízos decorrentes do abandono da obra sem um plano de interrupção de serviços e manutenção do canteiro, uma vez que vários materiais e serviços foram danificados e necessitam ser total e/ou parcialmente refeitos.
Tais intervenções implicarão custos adicionais ao reinício das atividades nas obras, quer sejam custos de recuperação dos serviços, quer sejam custos de demolição, remoção dos resíduos e reconstruções. Nesse sentido, é o Laudo n.º 051/2016 (ff. 255/285 do Vol. II) , acima referido.
Verifica-se, assim, que vários itens das obras previstas no Termo de Compromisso TC/PAC 1060/2008 (SIAFI n.º 649.942) foram executados sem observar as especificações técnicas previstas e com baixa qualidade. Ademais, verifica-se que as obras foram abandonadas. Logo, resta evidente o prejuízo causado.
Por fim, apesar do laudo pericial, em seu item IV.5.4, não ter identificado dano ao erário total, já que a empresa teria executado um percentual sem recebimento compatível com o prejuízo identificado, o laudo afirmou que a constatação foi "baseada nos vestígios construtivos e não na documentação apresentada", o que não é suficiente para afastar a má execução e o prejuízo financeiro e social dela decorrente.
Mesmo não tendo sido identificado um valor a título de prejuízo financeiro imediato, não se pode ignorar as consequências sofridas pela população, que ficou sem o equipamento urbano, e o prejuízo financeiro decorrente da paralisação, haja vista os custos necessários para eventual retomada e refazimento de itens glosados. Ainda que não quantificados, não se pode ignorá-los.
4.18.	Ressalte-se que o abandono do empreendimento se deu por culpa exclusiva da Administração, que removeu valores da conta de convênio para pagamento de despesas da Prefeitura, não podendo tal desídia ser imposta à empresa contratada, que não poderia ser instada a realizar serviços sem a correspondente remuneração.  
4.19.	Acrescente-se, como já frisado, que os Relatórios 56/2012 e 34/2013 das vistorias realizadas pela Funasa deixaram assente que os itens realizados em desconformidade ou fora das especificações, ou ainda, que não atenderam às Notificações DIESP/SUEST/PB N° 219/12 e 205/12, foram desconsiderados do cálculo de percentual de execução física (peça 2, p. 93, 109, 212 e 220) :
"6.2. CONSTATAÇÃO: Aparentemente não houve controle tecnológico na compactação do aterro da lagoa s anaeróbia, por essa razão não consideramos no cálculo da execução física este serviço; 
SOLICITAÇÃO: A Convenente deverá apresentar os ensaios de densidade in situ por camada de aterro, evidenciando que houve o controle do grau de compactação a 95% de Proctor Normal e sondagem a percussão ao longo do aterro (crista até o solo natural) 
6.4. CONSTATAÇÃO: Tendo em- Vista que o bota-fora está sendo feito na propriedade ao lado da obra, glosamos os itens 02.05. Transporte de material - bota-fora, DMT=6,0 km e o item 02.06. Momento extraordinário de transporte p/bota-fora em área rural, pois entendemos que o transporte já está incluso nos itens da escavação que já preveem o transporte até 200m". (Peça 2, p. 93 e 109) 
"No cálculo, não consideramos os Poços de Visita executados, pois foram executados em divergência com as especificações do projeto, no dia da vistoria haviam 29 poços de visita executados;
Consideramos que as escavações executadas na rede coletora foram todas em terra, sendo 90% mecânica e 10% manual;  
Desconsideramos R$ 80.730,08 do valor executado do aterro das lagoas devido ao não atendimento da Notificação DIESP/SUEST/PB N° 219/12 e 205/12, as quais solicitam a apresentação dos ensaios para fins de comprovação da qualidade dos serviços de aterro executados". (Peça 2, p. 212 e 220) (Grifos acrescidos) 
4.20.	Quanto ao Parecer Técnico nº 189/2015 (peça 8, p. 62-65) , referido documento consignou que a execução física do ajuste foi notável no ato da visita, mas que a ausência de boletins de medição com memoriais de cálculo, mapa cadastral e mapa de cubagem, impediu a verificação da real execução do serviço; assinalou que não foi possível sequer constatar a qualidade dos materiais, equipamentos e serviços prestados, devido à grande deterioração da obra, e que a fiscalização do empreendimento era do engenheiro fiscal da proponente, concluindo que não havia etapa útil, com a execução física de 0,00%.
4.21.	O que se depreende de exposto até aqui é que: 
i) foram feitas medições de serviços realizados pela Empresa recorrente pela Funasa (peça 84, p. 16-17) ; 
ii) referidas medições desconsideraram os serviços feitos fora das especificações ou com qualidade não comprovada, como por exemplo os poços de visita e ausência de controle tecnológico de compactação do aterro da lagoa (peça 2, p. 93, 109, 212 e 220,) ; 
iii) perícia da Polícia Federal constatou a realização de serviços pela empresa, glosando ou desconsiderando os serviços não realizados ou feitos com má qualidade  (peça 86, p. 15-18 e 21) ; 
iv) a empresa recorrente foi arrolada na presente TCE em razão de "serviços não executados", conforme Ofício de citação à peça 43, que tomou por base Relatório de Fiscalização Gerencial de Convênio n.º 34/2013 e no Parecer Técnico n.º 189/15; 
v) o abandono do empreendimento, e a consequente deterioração dos serviços realizados, com conformidade ou não com as especificações técnicas, deu-se por culpa exclusiva do Município.  
4.22.	Nessa ordem de ideias e fatos, conclui-se não existirem no processo elementos suficientemente robustos que permitam ratificar os motivos pelos quais a empresa recorrente foi apenada em débito integral por esta Corte, motivos esses informados no Ofício de Citação 1158/ 2017-TCU/SECEX-CE, de 23/5/2017, dirigido à recorrente e cujo excerto se reproduz (peça 43, p. 1) : 
2. O débito é decorrente de remuneração por serviços não executados, de acordo com as conclusões da Funasa, consubstanciadas no Relatório de Fiscalização Gerencial de Convênio n.º 34/2013 e no Parecer Técnico n.º 189/15 e com o extrato da movimentação financeira da conta específica n.º 19.618-5, segundo consta no Relatório que precede o Acórdão 3236/2013-TCU-Plenário, proferido no processo de Representação TC Processo 038.930/2012-9. 
3. A conduta que vincula essa empresa é a seguinte: de acordo com o extrato da movimentação financeira da conta específica n.º 19.618-5, foi remunerada por serviços não executados, consoante as conclusões da Funasa, consubstanciadas no Relatório de Fiscalização Gerencial de Convênio n.º 34/2013 e no Parecer Técnico n.º 189/15, razão por que deve, em solidariedade com o Senhor João Clemente Neto, responder pela parcela de R$ 488.389,36, indevidamente recebida em 17/09/2012. 
4.23.	Desse modo, havendo elementos que permitem indicar a existência de serviços executados e medidos pela Funasa, serviços esses igualmente constatados em perícia realizada pela Polícia Federal, excluídos aqueles realizados fora das especificações técnicas, não se sustentam os motivos determinantes para manter o débito integral imposto à Empresa CONSERV Construções e Serviços Ltda., quais sejam a "remuneração por serviços não executados".
4.24.	Impende acrescentar que, para responsabilização do gestor ou da pessoa jurídica gestora de recursos públicos, há que se estabelecer claro nexo de causalidade entre a conduta do responsável e o dano ou prejuízo causado ao erário. No caso dos presentes autos, a Prefeitura deliberadamente utilizou recursos do Termo de Compromisso 1.060/2008 em outras despesas do Município, assumindo para si o ônus da deterioração do empreendimento e da ausência do benefício social oriundo da obra de esgotamento e tratamento sanitário. 
4.25.	De todo o exposto, propõe-se considerar, como medida de cautela e prudência, o valor calculado como prejuízo pela perícia do Departamento de Polícia Federal, de R$ 4.974,71, como débito a ser imposto à empresa recorrente, motivo pelo qual será proposto o parcial provimento do presente recurso de reconsideração, com a consequente redução proporcional da multa.   
5.	Do abandono da obra e da má qualidade dos serviços  (peça 83, p. 6-8) 
5.1.	Argumenta que a interrupção das obras ocorreu por culpa exclusiva da Administração. Afirma ter sido a contratante que encerrou unilateralmente o contrato, de modo que, a responsabilidade da recorrente pela vigilância e manutenção das obras se encerrou com a comunicação da paralisação dos serviços.
5.2.	Aduz que imputar a responsabilidade pela manutenção, drenagem e conservação da correta compactação do solo da lagoa de contenção à empresa contratada e a seu sócio não encontra amparo fático nem jurídico, visto que a recorrente sequer tinha autorização para adentrar no canteiro de obras, de modo que inexiste nexo de causalidade entre a deterioração das obras e eventual conduta omissiva ou comissiva da empresa após a interrupção das obras.
5.3.	Destaca que não obstante a Polícia Federal questione a inexistência de plano de interrupção das obras, ele não constava no projeto básico nem fazia parte do contrato.
5.4.	Afirma que tanto o Laudo Pericial 051/2016 da Polícia Federal quanto a inicial da ação civil pública ignoram o fato de que os serviços foram sendo atestados paulatinamente pela FUNASA, tanto que, ao final, o órgão de fiscalização atesta uma quantidade de serviços equivalente ao que foi medido e pago pela administração, tanto que o referido Laudo atestou que:
65. Observa-se um pequeno prejuízo ao erário em relação a serviços pagos à construtora, ainda que esta tenha recebido por serviços não executados ou mal executados relativos à Estação de Tratamento, ou que tenha executado serviços, supostamente sem a devida remuneração, relativos à rede coletora SB 02. Diante do montante analisado e das imprecisões de campo em virtude da falta de contemporaneidade entre a execução e a perícias, esta diferença pode ser considerada desprezível.
5.5.	Afirma que a análise técnica da granulometria do solo foi feita quatro anos após a execução de parte da obra, que não foi concluída por culpa exclusiva da Prefeitura e que não teve a devida manutenção e drenagem ao longo do tempo. Desse modo, esses fatores teriam ocasionado a erosão do talude das lagoas, em especial em razão das chuvas ocorridas no período.
5.6.	Assevera que o material argiloso mais fino foi carreado, pois não houve proteção alguma dos taludes, o que seria fundamental para não haver nenhum tipo de erosão. Se os serviços tivessem sido concluídos, com a execução dos itens de proteção de taludes, não teria ocorrido erosão, por isso o dano ao erário indicado pela PF não poderia ser imputado aos defendentes. Dessa forma, diante da reconhecida inexistência de superfaturamento ou de serviços pagos e não executados, e como os preços praticados pela defendente estavam abaixo do preço de mercado, afirma que a devolução dos recursos no presente processo representaria enriquecimento ilícito por parte da União.
Análise
5.7.	Parte dos argumentos aduzidos pela recorrente já foi enfrentado nos itens anteriores. Cumpre salientar que a análise da compactação do solo já havia começado a ser realizada em 2012, no mesmo ano de realização dos primeiros serviços, conforme Relatório de Fiscalização 56/2012 (peça 2, p. 91-109) , e não quatro anos após o início dos trabalhos. A análise de granolumetria, feita pela Polícia Federal, é que ocorreu posteriormente, sujeita às intempéries e erosões decorrentes da paralisação do empreendimento.
5.8.	As conclusões do Laudo Pericial 051/2016, de prejuízo ao erário de R$ 1.123.193,00 (peça 86, p. 21, item 76) , deu-se muito mais em razão do desvio de recursos do Termo de Compromisso promovido pela Prefeitura Municipal de Sapé, do que propriamente pelo valor pago à Empresa recorrente. Isso porque, conforme assinado anteriormente, sopesados os serviços executados e pagos, os serviços executados/não pagos e glosados os itens em razão da má qualidade da execução, o prejuízo financeiro efetivo decorrente do pagamento à empresa foi calculado em R$ 4.974,71 (peça 86, p. 18, tabela 4) .
5.9.	Com efeito, não se poderia imputar à empresa a deterioração do empreendimento em razão do abandono do contrato por parte da Prefeitura, que resultou na ausência de qualquer etapa útil dos serviços, realizados ou não de acordo com o projeto básico. Também não cabe responsabilizar a contratada pela manutenção, drenagem e conservação do solo, diante da interrupção da avença, sem os correspondentes pagamentos.
5.10.	Conforme adrede apontado, os serviços realizados com má qualidade ou em desconformidade com as especificações, foram glosados das medições feitas tanto pela Funasa quanto pela PRF.
6.	Da dosimetria da pena aplicada  (peça 83, p. 8-10) 
6.1.	Argumenta que a reprovabilidade da conduta do agente público deve ser analisada de acordo com as circunstâncias concretas do caso, sendo possível a sua mitigação em determinadas situações, conforme julgados do TCU que aponta.
6.2.	Menciona recente julgado do Plenário desta Corte, em que foi reafirmada a necessidade da consideração das circunstâncias atenuantes decorrentes da adoção de medidas corretivas e da ausência de dano ao erário público, podendo a Corte até mesmo deixar de aplicar as sanções legais ao gestor público.
6.3.	No caso dos autos, afirma haver prova inequívoca de que a empresa recorrida buscou, por diversas vezes, retomar a execução das obras de modo a atingir o objeto do convênio, mas se viu impedida pela administração, como faz prova a documentação juntada à peça 38 dos autos, de modo que a sua conduta deveria ser valorada positivamente nesse ponto.
Análise
6.4.	A peça 38 dos autos refere-se ao Relatório do TC Processo 038.930/2012-9, que culminou no Acórdão 1728/2015-TCU-Plenário, que negou provimento a pedido de reexame do Município de Sapé/PB e não a medidas supostamente tomadas pela empresa para retomada do empreendimento.
6.5.	Com relação à dosimetria da sanção aplicada, registre-se que, no âmbito do TCU, a dosimetria da multa e demais sanções tem como balizadores o nível de gravidade dos ilícitos apurados, com a valoração das circunstâncias fáticas e jurídicas envolvidas, e a isonomia de tratamento com casos análogos.
6.6.	O Tribunal não realiza dosimetria objetiva das sanções, comum à aplicação de normas do Direito Penal, e não há um rol de agravantes e atenuantes legalmente reconhecido (Acórdão 1747/2018-TCU-Plenário, Rel. Min. Aroldo Cedraz; Acórdão 9402/2015-TCU-Segunda Câmara, Rel. Min André de Carvalho; Acórdão 174/2018-TCU-Plenário, Rel. Min. Augusto Nardes) .
6.7.	O art. 19 c/c art. 57 da Lei 8.443/1992 (Lei Orgânica do TCU) , autoriza esta Corte a aplicar multa ao responsável de até cem por cento do valor atualizado do dano causado ao Erário. Nos casos em que não tenha havido débito, ou para a multa será valorada entre cinco e cem por cento do valor atualizado do montante estipulado no caput do art. 58, da Lei 8.443/1992, o que, por sua vez, se encontra normatizado e atualizado pela Portaria TCU 44/2019 (sob o amparo do § 1º do art. 268 do RI/TCU) , a qual o fixou em R$ 62.237,56 para o ano de 2019.
6.8.	No caso vertente, o a multa aplicada pelo item 9.2 do acórdão (R$ 73.000,00) correspondeu a 15% do valor do débito originalmente calculado (R$ 488.389,36) , dentro, portanto dos parâmetros legais e da margem discricionária conferida pelo ordenamento jurídico a este Tribunal. 
6.9.	Não obstante, sopesadas as circunstâncias fáticas e jurídicas discutidas nesta análise, será proposta a redução da multa imputada à recorrente. 
CONCLUSÃO
7.1.	Das análises anteriores, conclui-se que:
a) A tramitação de ação civil pública contendo o mesmo objeto e partes, não induz litispendência nem suspensão desta tomada de contas especial, compensando-se eventuais condenações com os pagamentos feitos em uma ou outra instância;
b) a existência de Relatórios da Funasa e da Polícia Federal atestando a execução parcial dos serviços glosados permite afastar parte do débito imputado à Empresa, motivo pelo qual deverá ser dado provimento parcial ao recurso, para reduzir o montante do valor a ser ressarcido;
c) a deterioração do empreendimento e a má-qualidade dos serviços devem-se, em grande medida, ao abandono da obra por parte da Administração;
d) a dosimetria da pena imputada adequou-se às normas legais aplicáveis, porém pode ser redimensionada em relação à recorrente, caso seja acolhida a tese, ora proposta, de redução do débito imputado à empresa. 
PROPOSTA DE ENCAMINHAMENTO
8.1.	Ante o exposto, submetem-se estes autos à consideração superior, com posterior encaminhamento ao Ministério Público junto ao Tribunal de Contas da União e ao Gabinete do Relator, propondo-se, com fundamento nos arts. 32, inciso I e 33, da Lei 8.443/1992:
a)  conhecer do recurso de reconsideração interposto por Conserv - Construções e Serviços Ltda. e, no mérito, dar-lhe parcial provimento, reduzindo o débito imputado pelo item 9.1 do acórdão recorrido para R$ 4.974,71;
b) reduzir proporcionalmente a multa que lhe foi aplicada com base no item 9.2do acórdão recorrido;
c) dar ciência da deliberação que vier a ser prolatada aos responsáveis e interessados e à Procuradoria da República no Estado a Paraíba.
3.	O Secretário da Serur, divergindo do posicionamento do AUFC e do diretor, assim se manifestou:
Trata-se de Tomada de Contas Especial instaurada pela Fundação Nacional de Saúde (Funasa) em desfavor de João Clemente Neto, ex-prefeito do Município de Sapé/PB, em razão da impugnação total das despesas realizadas no Termo de Compromisso 1060/2008, cujo objeto consistia na construção de sistema de esgotamento sanitário. Após sucessivas prorrogações, a vigência abarcou o período de 31/12/2008 a 27/8/2015.
2. No que interessa ao deslinde do recurso, o Acórdão 7433/2019-TCU-Segunda Câmara julgou irregulares as contas do ex-prefeito e da empresa Conserv - Construções e Serviços Ltda., e condenou-os, solidariamente, ao pagamento da quantia de R$ 488.389,36 (17/9/2012) , bem como aplicou-lhes a multa, individualmente, no valor de R$ 73.000,00 (peça 80) .
3. Pelos motivos que passo a expor, divirjo do exame relativo ao recurso de reconsideração interposto pela Conserv, que concluiu pela execução física da obra, e propôs o provimento parcial ao recurso para a redução do débito e da multa. 
4. No que se refere à gestão financeira dos recursos, o valor previsto para a execução integral da obra alcançava R$ 5.735.421,85, ao passo que a União contribuiu com o aporte de R$ 1.634.595,22 em 26/6/2012. 
5. Deste montante, o Município de Sapé/PB realizou diversas transferências para conta da municipalidade, no valor total de R$ 1.151.000,00, para cobrir gastos com servidores, outros convênios da prefeitura, limpeza urbana e outras despesas que não guardavam relação com o objeto pactuado com a Funasa (TC-Processo 038.930/2012-9) . No tocante ao saldo dos recursos na conta corrente, em 17/09/2012, o município efetivou um único pagamento à empresa Conserv, no valor líquido de R$ 488.389,36, o que correspondia a 8,92% do total da obra prevista.
6. Relativamente à execução física do objeto, a Funasa empreendeu quatro vistorias in loco junto às obras do sistema de esgotamento sanitário e apontou reiteradas irregularidades de ordem técnica. 
7. No Relatório de Fiscalização Gerencial de Convênio 56/2012, em 04/10/2012, a equipe de fiscalização registrou a realização das obras no total de 2,41% da obra prevista e destacou o deslocamento da lagoa anaeróbica; a ausência de ART de execução e de fiscalização do empreendimento; a falta de controle tecnológico da compactação do solo do aterro da lagoa anaeróbica. Por resultado, solicitou parecer técnico do projetista quanto ao novo tamanho e volume da lagoa, além de exigir o mapa de cubação e das seções transversais dos serviços reais executados. Requereu, ainda, os ensaios da densidade do solo do aterro para garantir o grau de compactação a 95% do Proctor Normal. Destacou que o bota-fora do material escavado ocorria ao lado da obra e glosou a despesa do transporte do material (6 km) , e reputou excessivo o valor cobrado para o item Administração Local. Por fim, ressaltou que o grau da execução física da obra (2,41%) divergia do pagamento realizado à empresa (8,92%) (peça 2, pp. 91-95) .  
8. Na segunda vistoria, em 1/11/2012, conforme Relatório de Fiscalização Gerencial de Convênio 63/2012, as irregularidades destacadas na fiscalização anterior remanesciam: os serviços de execução de aterro das lagoas continuavam sendo executados sem controle do grau de compactação; o tamanho do terreno previsto para execução das lagoas de maturação não se mostrava suficiente; os poços de visitas estavam sendo executados em desconformidade com o projeto aprovado; as valas estavam sendo reaterradas sem o controle do grau de compactação do solo; e as caixas de ligação domiciliar apresentavam diâmetro nominal e profundidade diferentes do previsto. Diante disso, a Funasa determinou que se refizesse: o aterro, observando a execução por camada e o grau de compactação, acompanhado dos ensaios de densidade; o projeto técnico em razão do terreno previsto não comportar o tamanho das lagoas; os poços de visita para a readequação ao previsto no projeto; a substituição das caixas coletoras de ligação domiciliar; o ajuste da profundidade das valas para a implantação da tubulação de ligação domiciliar para 0,80 m. A instituição ressaltou também que a obra estava sendo executada em desacordo com o projeto e que não vinha sendo acompanhada por engenheiro fiscal conforme ressaltado na vistoria realizada anteriormente (peça 86, pp. 80-81) .
9. Na terceira vistoria, em 16/11/2012, a Funasa relata no Relatório de Fiscalização Gerencial de Convênio 70/2012, que as obras permaneciam com diversas irregularidades, a saber:  os 29 poços de visita executados divergentes das especificações do projeto; as escavações executadas na rede coletora foram consideradas em terra, sendo 90% mecânica e 10% manual; a empresa não apresentou o resultado dos ensaios previstos visando comprovar a qualidade dos serviços de compactação do solo, apesar de o aterro da lagoa ter sido refeito; a obra estava sendo executada sem fiscalização, dadas as contínuas divergências entre o projeto e os serviços realizados; e ainda não havia sido apresentado o parecer técnico do projetista em razão do deslocamento e redimensionamento das lagoas de estabilização, de sorte a demonstrar o tamanho real das lagoas executadas, o movimento de terra com seções transversais e o mapa de cubação (peça 86, pp. 83-88) . 
10. Na quarta e última visita realizada em 27/03/2013, consignada no Relatório de Fiscalização Gerencial de Convênio 34/2013, a Funasa destacou a paralisação dos serviços e a execução física da obra em 10,74% em relação ao previsto (peça 2, pp. 210-220) . Em que pese a realização dos serviços superar o valor pago à pessoa jurídica contratada (8,92%) , as irregularidades técnicas não haviam sido saneadas: os 29 poços de visita executados continuavam divergentes das especificações do projeto; as escavações executadas na rede coletora foram consideradas em terra, sendo 90% mecânica e 10% manual; o desconto de R$ 80.730,08 do valor executado do aterro das lagoas devido a não apresentação do resultado dos ensaios previstos para se comprovar a qualidade dos serviços executados na compactação dos aterros; a ausência de parecer técnico do projetista quanto ao tamanho real das lagoas executadas, uma vez que sofreram redução de volumes (peça 2, pp. 210-220) . 
11. Por consequência, em vista das diversas manifestações pelas irregularidades técnicas, em 17/9/2015, o derradeiro Parecer Técnico 189/2015 opinou pela inexecução total da obra do sistema de esgotamento sanitário de Sapé/PB (peça 8, pp.62- 65) 
12. Ao longo das vistorias empreendidas pela Funasa, tenho por conclusão necessária que a obra executada não se coadunava às especificações técnicas previstas no projeto. Da mesma forma, não identifico condutas ou medidas proativas da Conserv no sentido de readequar os serviços ao projeto, e, nas trinta peças anexadas ao recurso de reconsideração, não foram apresentadas justificativas de sorte a afastar ou mitigar as inobservâncias técnicas. 
13. Nessa linha, o Laudo de Perícia Criminal 51/2016, elaborado pela Polícia Federal, registra a execução dos serviços pela Conserv de forma divergente das especificações previstas, apesar das reiteradas manifestações das fiscalizações da Funasa (peça 86, p. 13) . 
14. A perícia da Polícia Federal ressalta que as condições climáticas e a falta de manutenção dos aterros no lapso temporal entre a execução das obras (2012/2013) e a vistoria realizada pela perícia (2016) não se mostram determinantes para o grau de deterioração da obra encontrado. Neste ponto, acrescento que o art. 618 do Código Civil prevê que, nos contratos de construções consideráveis, o empreiteiro responderá, durante o prazo de cinco anos, pela solidez e segurança do trabalho, assim em razão dos materiais e do solo. Observo que a deterioração encontrada pela perícia em 2016 encontra-se no prazo de garantia da obra, o que torna injustificada a degradação descrita no laudo e demonstra a má qualidade dos serviços prestados. 
15. Ainda, o laudo pericial destaca que o ensaio da granulometria do solo realizado pela Universidade Federal da Paraíba detectou 45% de incidência de areia grossa e fina, 28% de pedregulho e 27% de material fino, e que as boas práticas da engenharia não recomendam materiais arenosos ou com permeabilidade excessiva para taludes ou fundo de lagoas de estabilização, para se proteger o nível das lagoas e evitar a contaminação de lençol freático. Ao final da avaliação da qualidade, o laudo conclui por prejuízos ao erário em razão da má qualidade dos serviços realizados pela Conserv (peça 86, p. 14) . 
16. A meu ver, as ressalvas técnicas apontadas pela Funasa e pela Polícia Federal justificam a impugnação integral da obra executada. Saliento, por oportuno, que a empresa não foi responsabilizada pela paralisação das obras, eis que se tratou de consequência da transferência dos recursos do ajuste para o custeio da máquina municipal.
17. Demais disso, não observo desconformidades na responsabilização da recorrente, eis que a citação da Conserv se fundamentou na inexecução integral dos serviços, nos termos do Relatório de Fiscalização Gerencial de Convênio 34/2013 e do Parecer Técnico 189/15. Assim, a responsabilidade da empresa decorre da execução dos serviços em desacordo com as especificações técnicas exigidas pela Funasa, o que redundou na conclusão de inexecução total da obra. 
18. Isto posto, com fundamento nas fiscalizações procedidas pela Funasa e no Laudo de Perícia Criminal 51/2006 da Polícia Federal, concluo pela impossibilidade de se acatar a execução física da obra, motivo pelo qual pugno pelo conhecimento do recurso interposto pela Conserv para que lhe seja denegado o provimento.
4.	O Ministério Público junto ao TCU, em Parecer da lavra do Procurador Rodrigo Medeiros de Lima, alinhando-se ao encaminhamento proposto pelo Secretário da Serur, se posicionou nos seguintes termos:
Tratam os autos de tomada de contas especial (TCE) instaurada pela Fundação Nacional de Saúde (Funasa) em desfavor do Sr. João Clemente Neto, ex-prefeito do Município de Sapé/PB (gestão 2009-2012) , em razão da impugnação total das despesas realizadas com os recursos federais transferidos à municipalidade por força do Termo de Compromisso 1.060/2008 (peça 2, pp. 15-17) , o qual tinha por objeto a execução de sistema de esgotamento sanitário.
Nesta ocasião, é examinado recurso de reconsideração (peças 83-114) interposto pela empresa Conserv - Construções e Serviços Ltda. contra o Acórdão 7433/2019-TCU-Segunda Câmara (peça 80) , da relatoria do ministro Aroldo Cedraz, prolatado nos seguintes termos:
ACORDAM os ministros do Tribunal de Contas da União, reunidos em sessão da 2ª Câmara, ante as razões expostas pelo relator e com fundamento nos arts. 1º, inciso I, 12, § 3º, 16, inciso III, alínea "c", 19, 23, inciso III, 26, 28, inciso II, 57 e 58 da Lei 8.443/1992 c/c os arts. 202, § 8º, 214, inciso III, alínea "a", 209, § 7º, e 217 do Regimento Interno, em:  
9.1. julgar irregulares as contas do Sr. João Clemente Neto e da empresa Conserv - Construções e Serviços Ltda., condenando-os, solidariamente, ao pagamento das importâncias abaixo especificadas, fixando-lhes o prazo de 15 (quinze) dias, a contar da notificação, para que comprovem, perante o Tribunal (art. 214, III, a, do Regimento Interno) , o recolhimento das referidas quantias aos cofres da Fundação Nacional de Saúde (Funasa) , atualizadas monetariamente e acrescidas dos juros de mora, calculados a contar das datas indicadas até o dia do efetivo recolhimento do débito, na forma prevista na legislação em vigor:
	Valor original (R$) 
	Data da ocorrência 

	488.389,36 
	17/9/2012 

9.2. aplicar ao Sr. João Clemente Neto e à empresa Conserv - Construções e Serviços Ltda.,  individualmente, a multa prevista no art. 57 da Lei 8.443/1992, no valor de R$ 73.000,00 (setenta e três mil reais) , fixando-lhes o prazo de 15 (quinze) dias, a contar da notificação, para que comprove, perante o Tribunal, o recolhimento da dívida ao Tesouro Nacional, atualizada monetariamente a contar da data deste Acórdão até o dia o efetivo recolhimento, caso não seja paga no prazo ora fixado, na forma da legislação em vigor; 
9.3. aplicar ao Sr. Flávio Roberto Malheiros Feliciano, a multa prevista no art. 58, inciso IV, da Lei 8.443/1992, no valor de R$ 10.000,00 (dez mil reais) , fixando prazo de 15 (quinze) dias, a contar da notificação, para comprovar perante o Tribunal (art. 214, inciso III, alínea "a", do Regimento Interno do TCU) o recolhimento da dívida aos cofres do Tesouro Nacional, atualizada monetariamente desde a data deste acórdão até a do efetivo recolhimento, se for paga depois do vencimento, na forma da legislação em vigor; 
9.4. autorizar, desde logo, nos termos dos arts. 26, inciso II, da Lei 8.443/1992, o pagamento das dívidas especificadas nos itens 9.1, 9.2 e 9.3 em até 36 (trinta e seis) parcelas mensais e consecutivas, se solicitado por qualquer dos responsáveis, fixando-se o vencimento da primeira em 15 (quinze) dias, a contar do recebimento da notificação, e o das demais a cada 30 (trinta) dias, devendo incidir sobre cada uma delas os encargos legais devidos, na forma prevista na legislação em vigor, sem prejuízo ao vencimento antecipado do saldo devedor em caso de não comprovação do recolhimento de qualquer parcela, conforme prevê o art. 217, § 2º, do Regimento Interno deste Tribunal; 
9.5. fixar, com fundamento no art. 12, § 2º, da Lei 8.443/1992 c/c o art. 202, §§ 2º e 3º, do Regimento Interno do TCU, novo e improrrogável prazo de 15 (quinze) dias, a contar da notificação, para que o Município de Sapé-PB, na pessoa do seu representante legal, comprove, perante o Tribunal, recolhimento aos cofres da Fundação Nacional de Saúde (Funasa) , das quantias a seguir especificadas, atualizadas monetariamente a partir das datas indicadas até a data até a data da efetiva quitação, na forma prevista na legislação em vigor:
	Valor original (R$) 
	Data da ocorrência

	300.000,00
	12/7/2012

	130.000,00
	1/8/2012

	396.000,00
	10/8/2012

	110.000,00
	14/8/2012

	488.389,36
	17/9/2012

	215.000,00
	18/9/2012

9.6. alertar ao Município de Sapé-PB que: 
9.6.1. a liquidação tempestiva e integral do débito, sobre o qual não incidem juros moratórios, mas tão somente correção monetária, saneará o processo e permitirá que as suas contas sejam julgadas regulares com ressalva, dando-se-lhe quitação, nos termos do RITCU, art. 202, § 4º; 
9.6.2. caso não seja promovido o integral recolhimento das quantias mencionadas no item 9.5, no novo e improrrogável prazo concedido, fica autorizado, desde logo, nos termos do art. 26, da Lei 8.443/1992, o pagamento da dívida em até 36 (trinta e seis) parcelas mensais e consecutivas, fixando-se o vencimento da primeira na data do vencimento do prazo estabelecido no item 9.5, e o das demais a cada 30 (trinta) dias, devendo incidir sobre cada uma delas os encargos legais devidos, na forma prevista na legislação em vigor, sem prejuízo ao vencimento antecipado do saldo devedor em caso de não comprovação do recolhimento de qualquer parcela, conforme prevê o art. 217, § 2º, do Regimento Interno deste Tribunal; 
9.7. informar ao Município de Sapé-PB que, em caso de pagamento parcelado, a não comprovação do recolhimento de qualquer parcela, nos termos indicados no item anterior, implicará o julgamento pela irregularidade das contas, sem a necessidade de reabertura de contraditório, com imputação de débito a ser atualizado monetariamente e acrescido de juros moratórios desde as datas de ocorrência dos danos, nos termos da Lei 8.443/1992, art. 19, bem como a aplicação da multa prevista no art. 57 da mesma Lei 8.443/1992; 
9.8. autorizar, nos termos do art. 28, inciso II, da Lei 8.443/1992, a cobrança judicial das dívidas, caso não atendidas as notificações; 
9.9. dar ciência desta deliberação aos responsáveis e ao Procurador-Chefe da Procuradoria da República no Estado da Paraíba, para a adoção das medidas que entender cabíveis.
Na instrução precedente (peça 147) , produzida no âmbito da diretoria da Secretaria de Recursos (Serur) , foi proposto o provimento parcial ao recurso interposto pela empresa Conserv - Construções e Serviços Ltda., para que seja reduzido o débito e a multa imputados à recorrente.
O titular da unidade instrutiva, todavia, entendeu que não há razão para tal provimento parcial, conforme justificavas apresentadas em seu pronunciamento (peça 149) .
Este representante do Ministério Público de Contas da União alinha-se ao encaminhamento proposto pelo Secretário da Serur.
Com efeito, não procede o argumento de que o relatório da Funasa atestaria a execução dos serviços glosados e, assim, permitiria afastar o débito imputado. Consoante demonstrado no pronunciamento do dirigente da Serur (peça 149) , ao longo das vistorias empreendidas pela Funasa, evidenciou-se que a obra executada não se coadunava com as especificações técnicas previstas no projeto. Ressalta-se que o Laudo de Perícia Criminal 51/2016 da Polícia Federal registra a execução dos serviços pela Conserv de forma divergente das especificações previstas, apesar das reiteradas manifestações das fiscalizações da Funasa (peça 86, p. 13) .
Observa-se, ainda, do acórdão recorrido, que seu subitem 9.5 fixou prazo para que o Município de Sapé-PB comprove o recolhimento aos cofres da Funasa, de quantias especificadas. Entre essas quantias está o valor de R$ 488.389,36 com data de ocorrência em 17/9/2012.
Os valores imputados ao Município de Sapé-PB referem-se a transferências irregulares dos recursos descentralizados pela via do Termo de Compromisso n.º 1060/2008, uma vez que as verbas federais transitaram da conta corrente específica n.º 19.618-5 para a conta corrente n.º 102.233-4, de titularidade, também, da citada municipalidade, nas datas registradas nos extratos colacionadas à peça 11, pp. 94-96, tendo sido destinadas ao pagamento de despesas diversas daquele ente federativo, conforme constatado nos autos do TC-Processo 038.930/2012-9. 
Contudo, o valor de R$ 488.389,36 se refere à quantia transferida à empresa Conserv - Construções e Serviços Ltda. (peça 11, p. 96) , não tendo sequer constado, acertadamente, da citação dirigida ao Município de Sapé-PB (peça 40, p. 3) .
Assim, em face do que restou apurado nos autos, este representante do Ministério Público de Contas da União manifesta-se de acordo com a proposta oferecida pelo secretário da unidade instrutora, no sentido de conhecer do recurso de reconsideração interposto pela empresa Conserv - Construções e Serviços Ltda. e, no mérito, negar-lhe provimento, sem prejuízo de ser retificado o item 9.5 do 7433/2019-2ª Câmara, por inexatidão material, nos termos da Súmula/TCU 145, de modo a que passe a contar com a seguinte redação:
9.5. fixar, com fundamento no art. 12, § 2º, da Lei 8.443/1992 c/c o art. 202, §§ 2º e 3º, do Regimento Interno do TCU, novo e improrrogável prazo de 15 (quinze) dias, a contar da notificação, para que o Município de Sapé-PB, na pessoa do seu representante legal, comprove, perante o Tribunal, recolhimento aos cofres da Fundação Nacional de Saúde (Funasa) , das quantias a seguir especificadas, atualizadas monetariamente a partir das datas indicadas até a data até a data da efetiva quitação, na forma prevista na legislação em vigor:
	Valor original (R$) 
	Data da ocorrência

	300.000,00
	12/7/2012

	130.000,00
	1/8/2012

	396.000,00
	10/8/2012

	110.000,00
	14/8/2012

	215.000,00
	18/9/2012

	É o Relatório.

8.1. Walter de Agra Júnior (8.682/OAB-PB) e outros, representando Prefeitura Municipal de Sapé - PB e Flávio Roberto Malheiros Feliciano;  
8.2. Paulo Américo Maia Peixoto (10539/OAB-PB) e outros, representando Conserv - Construcoes e Servicos Ltda.  
8.3. Johnson Gonçalves de Abrantes (1663/OAB-PB) e outros, representando João Clemente Neto.

Procurador Rodrigo Medeiros de Lima.

TOMADA DE CONTAS ESPECIAL. FUNASA. EXECUÇÃO PARCIAL DO OBJETO. NÃO ATINGIMENTO DO OBJETIVO DO CONVÊNIO. NOVO E IMPRORROGÁVEL PRAZO PARA O MUNICÍPIO RECOLHER DÉBITO APURADO. IRREGULARIDADE DAS CONTAS DE PARTE DOS RESPONSÁVEIS. DÉBITO SOLIDÁRIO E MULTA A OUTROS RESPONSÁVEIS. RECURSO DE RECONSIDERAÇÃO. NÃO COMPROVAÇÃO DA EXECUÇÃO FÍSICA DO EMPREENDIMENTO. CONHECIMENTO. NÃO PROVIMENTO. RETIFICAÇÃO DE INEXATIDÃO MATERIAL. CIÊNCIA

TOMADA DE CONTAS ESPECIAL (TCE)

Secretaria de Recursos (SERUR).

Inicialmente, registro que atuo nos presentes autos por força de sorteio, conforme termo juntado à 126.
2.	Em exame recurso de reconsideração interposto pela empresa Conserv - Construções e Serviços Ltda. contra o Acórdão 7433/2019-TCU-Segunda Câmara (Relator Ministro Aroldo Cedraz) , proferido em apreciação de Tomada de Contas Especial instaurada pela Fundação Nacional de Saúde (Funasa) em razão de impugnação de despesas realizadas com recursos federais transferidos ao Município de Sapé/PB por força do Termo de Compromisso 1.060/2008, o qual tinha por objeto a execução de sistema de esgotamento sanitário na municipalidade.
3.	Por meio do Acórdão 7433/2019-TCU-Segunda Câmara, o Tribunal decidiu, no essencial:
9.1. julgar irregulares as contas do Sr. João Clemente Neto [ex-prefeito, gestão 2009-2012] e da empresa Conserv - Construções e Serviços Ltda., condenando-os, solidariamente, ao pagamento das importâncias abaixo especificadas (...) :
	Valor original (R$) 
	Data da ocorrência

	488.389,36
	17/9/2012

9.2. aplicar ao Sr. João Clemente Neto e à empresa Conserv - Construções e Serviços Ltda., individualmente, a multa prevista no art. 57 da Lei 8.443/1992, no valor R$ 73.000,00 (setenta e três mil reais) , (...) ;
 (...) 
9.5. fixar, (...) , novo e improrrogável prazo de 15 (quinze) dias, a contar da notificação, para que o Município de Sapé-PB, (...) , comprove, perante o Tribunal, recolhimento aos cofres da Fundação Nacional de Saúde (Funasa) , das quantias a seguir especificadas, (...) :
	Valor original (R$) 
	Data da ocorrência

	300.000,00
	12/7/2012

	130.000,00
	1/8/2012

	396.000,00
	10/8/2012

	110.000,00
	14/8/2012

	488.389,36
	17/9/2012

	215.000,00
	18/9/2012

 (...) 
4.	Os argumentos apresentados pela recorrente foram assim sintetizados pela Secretaria de Recursos (Serur) : i) da prejudicialidade da presente tomada de contas especial em razão da tramitação da Ação Civil Pública por Ato de Improbidade Administrativa nª 0809823-31.2017.4.05.8200, em tramitação na 1ª Vara Federal da Seção Judiciária da Paraíba; ii) da existência de Relatório da Funasa atestando a execução dos serviços glosados, com potencial de afastar o débito imputado à empresa; iii) do abandono da obra por parte da Administração, resultando em deterioração do empreendimento; e iv) da não consideração das circunstâncias fáticas e jurídicas envolvidas na dosimetria da pena aplicada. 
5.	Em exame de mérito do recurso, o Auditor Federal de Controle Externo (AUFC) da Serur apresentou as seguintes conclusões, corroboradas pelo diretor da unidade técnica (peças 147 e 148) :
7.1. Das análises anteriores, conclui-se que:
a) A tramitação de ação civil pública contendo o mesmo objeto e partes, não induz litispendência nem suspensão desta tomada de contas especial, compensando-se eventuais condenações com os pagamentos feitos em uma ou outra instância;
b) a existência de Relatórios da Funasa e da Polícia Federal atestando a execução parcial dos serviços glosados permite afastar parte do débito imputado à Empresa, motivo pelo qual deverá ser dado provimento parcial ao recurso, para reduzir o montante do valor a ser ressarcido;
c) a deterioração do empreendimento e a má-qualidade dos serviços devem-se, em grande medida, ao abandono da obra por parte da Administração;
d) a dosimetria da pena imputada adequou-se às normas legais aplicáveis, porém pode ser redimensionada em relação à recorrente, caso seja acolhida a tese, ora proposta, de redução do débito imputado à empresa. 
6.	Com base em tais conclusões, a proposta do AUFC foi no sentido de conhecer do recurso e, no mérito, dar-lhe provimento parcial, reduzindo o débito imputado pelo item 9.1 do acórdão recorrido para R$ 4.974,71, com a redução proporcional da multa aplicada pelo item 9.2 da referida decisão (peça 147) .
7.	Divergindo do posicionamento do AUFC, mais especificamente da conclusão alusiva à execução física da obra, o Secretário da Serur (peça 149) registrou a existência de evidências, fundadas nas diferentes vistorias in loco empreendidas pela Funasa e em laudo de perícia da Polícia Federal, no sentido de que a obra executada pela Conserv não se coadunava às especificações técnicas previstas no projeto. Esclareceu, também, que a perícia da Polícia Federal ressaltou que as condições climáticas e a falta de manutenção dos aterros no período entre a execução das obras (2012/2013) e a vistoria realizada pela perícia (2016) não se mostram determinantes para o grau de deterioração da obra, que, no momento da vistoria, ainda estaria no prazo de garantia, não havendo justificativas para a degradação descrita no laudo, a demonstrar a má qualidade dos serviços prestados.
8.	Tendo concluído que as ressalvas técnicas apontadas pela Funasa e pela Polícia Federal justificam a impugnação integral da obra executada, o Secretário da Serur se posicionou pela negativa de provimento do recurso em exame. 
9.	O Ministério Público junto ao TCU, em parecer da lavra do Procurador Rodrigo Medeiros de Lima (peça 150) , manifestou anuência ao posicionamento do Secretário da Serur. Adicionalmente, ressaltou a necessidade de retificação do item 9.5 do Acórdão 7433/2019-TCU-Segunda Câmara, por inexatidão material, visto que, entre as quantias especificadas para recolhimento por parte do município de SapéPB, alusivas às transferências irregulares, para conta bancária da municipalidade, dos recursos descentralizados pela via do Termo de Compromisso 1060/2008, figurou, equivocadamente, o valor de R$ 488.389,36, que, na verdade, foi transferida à empresa Conserv como pagamento pelos serviços ora em discussão.
10.	Desde já, manifesto minha concordância com os pareceres nos autos, na parte em que convergem (ausência de litispendência em relação à ação civil pública e adequação da dosimetria da pena) , e registro minha anuência aos posicionamentos do Secretário da Serur (peça 149) e do MPTCU (peça 150) quanto aos demais pontos, adotando os respectivos fundamentos como razões de decidir, sem prejuízo de comentários adicionais.
11.	De início, cumpre esclarecer que o valor previsto para a execução de todo o empreendimento era da ordem de R$ 5,7 milhões, tendo a União efetivado repasse de recursos federais no montante de R$ 1.634.595,22. Desse valor, R$ 1.151.000,00 foram indevidamente transferidos para a conta de Fundo de Participação do Município e destinados a pagamentos de despesas não relacionadas ao termo de compromisso firmado com a Funasa, e R$ 488.389,36 foram pagos à empresa Conserv.
12.	Conforme registrado pelo MPTCU, em parecer anterior nos autos (peça 26) , "o pressuposto de constituição do processo em tela foi a impugnação total dos recursos descentralizados (...) , haja vista a Funasa ter concluído, por meio do Relatório de Fiscalização Gerencial de Convênio nº 34/2013 (...) e do Parecer Técnico nº 189/15 (...) , que o diminuto percentual de execução da obra - ainda assim com divergências em relação às especificações do projeto - combinado com a paralisação dos serviços evidenciou-se inservível ao objeto ajustado, eis que não houve cumprimento de qualquer etapa útil da obra". Dessa forma, o débito foi composto de parcela de responsabilidade do município (R$ 1.151.000,00) e outra parcela de responsabilidade solidária do ex-prefeito e da empresa Conserv (R$ 488.389,36) , sendo essa última parte decorrente da inexecução integral dos serviços, nos termos dos citados Relatório nº 34/2013 e Parecer 189/15. A juízo de tais referências, resta claro que a conclusão pela inexecução dos serviços, fundamento para a responsabilização da Conserv, decorre da execução dos serviços em desconformidade com as especificações técnicas exigidas pela Funasa. Entendo afastada nesse ponto qualquer desconformidade na citação da empresa, para responsabilização nestes autos.
13.	O cerne da divergência entre os pareceres no âmbito da Serur reside na avaliação da efetiva conformidade das obras executadas às especificações técnicas previstas no projeto. 
14.	Com as vênias de estilo ao exame empreendido pelo AUFC, avalio, em consonância com o posicionamento do titular da unidade técnica, que, a despeito de as obras terem sido paralisadas por falha da gestão do município e não da empresa, a execução de serviços fora das especificações ou com qualidade deficiente contribuíram decisivamente para o não aproveitamento da parcela executada.
15.	Ao longo das quatro vistorias realizadas, a Funasa reiteradamente apontou irregularidades técnicas no empreendimento, tendo solicitado as devidas providências da Conserv, sem que fosse identificada qualquer ação por parte da empresa executora, bem como que a má qualidade da execução. Reproduzo trecho do pronunciamento do Secretário da Serur que ilustra a ocorrência:
7. No Relatório de Fiscalização Gerencial de Convênio 56/2012, em 04/10/2012, a equipe de fiscalização registrou a realização das obras no total de 2,41% da obra prevista e destacou o deslocamento da lagoa anaeróbica; a ausência de ART de execução e de fiscalização do empreendimento; a falta de controle tecnológico da compactação do solo do aterro da lagoa anaeróbica. Por resultado, solicitou parecer técnico do projetista quanto ao novo tamanho e volume da lagoa, além de exigir o mapa de cubação e das seções transversais dos serviços reais executados. Requereu, ainda, os ensaios da densidade do solo do aterro para garantir o grau de compactação a 95% do Proctor Normal. Destacou que o bota-fora do material escavado ocorria ao lado da obra e glosou a despesa do transporte do material (6 km) , e reputou excessivo o valor cobrado para o item Administração Local. Por fim, ressaltou que o grau da execução física da obra (2,41%) divergia do pagamento realizado à empresa (8,92%) (peça 2, pp. 91-95) .  
8. Na segunda vistoria, em 1/11/2012, conforme Relatório de Fiscalização Gerencial de Convênio 63/2012, as irregularidades destacadas na fiscalização anterior remanesciam: os serviços de execução de aterro das lagoas continuavam sendo executados sem controle do grau de compactação; o tamanho do terreno previsto para execução das lagoas de maturação não se mostrava suficiente; os poços de visitas estavam sendo executados em desconformidade com o projeto aprovado; as valas estavam sendo reaterradas sem o controle do grau de compactação do solo; e as caixas de ligação domiciliar apresentavam diâmetro nominal e profundidade diferentes do previsto. Diante disso, a Funasa determinou que se refizesse: o aterro, observando a execução por camada e o grau de compactação, acompanhado dos ensaios de densidade; o projeto técnico em razão do terreno previsto não comportar o tamanho das lagoas; os poços de visita para a readequação ao previsto no projeto; a substituição das caixas coletoras de ligação domiciliar; o ajuste da profundidade das valas para a implantação da tubulação de ligação domiciliar para 0,80 m. A instituição ressaltou também que a obra estava sendo executada em desacordo com o projeto e que não vinha sendo acompanhada por engenheiro fiscal conforme ressaltado na vistoria realizada anteriormente (peça 86, pp. 80-81) .
9. Na terceira vistoria, em 16/11/2012, a Funasa relata no Relatório de Fiscalização Gerencial de Convênio 70/2012, que as obras permaneciam com diversas irregularidades, a saber:  os 29 poços de visita executados divergentes das especificações do projeto; as escavações executadas na rede coletora foram consideradas em terra, sendo 90% mecânica e 10% manual; a empresa não apresentou o resultado dos ensaios previstos visando comprovar a qualidade dos serviços de compactação do solo, apesar de o aterro da lagoa ter sido refeito; a obra estava sendo executada sem fiscalização, dadas as contínuas divergências entre o projeto e os serviços realizados; e ainda não havia sido apresentado o parecer técnico do projetista em razão do deslocamento e redimensionamento das lagoas de estabilização, de sorte a demonstrar o tamanho real das lagoas executadas, o movimento de terra com seções transversais e o mapa de cubação (peça 86, pp. 83-88) . 
10. Na quarta e última visita realizada em 27/03/2013, consignada no Relatório de Fiscalização Gerencial de Convênio 34/2013, a Funasa destacou a paralisação dos serviços e a execução física da obra em 10,74% em relação ao previsto (peça 2, pp. 210-220) . Em que pese a realização dos serviços superar o valor pago à pessoa jurídica contratada (8,92%) , as irregularidades técnicas não haviam sido saneadas: os 29 poços de visita executados continuavam divergentes das especificações do projeto; as escavações executadas na rede coletora foram consideradas em terra, sendo 90% mecânica e 10% manual; o desconto de R$ 80.730,08 do valor executado do aterro das lagoas devido a não apresentação do resultado dos ensaios previstos para se comprovar a qualidade dos serviços executados na compactação dos aterros; a ausência de parecer técnico do projetista quanto ao tamanho real das lagoas executadas, uma vez que sofreram redução de volumes (peça 2, pp. 210-220) . 
11. Por consequência, em vista das diversas manifestações pelas irregularidades técnicas, em 17/9/2015, o derradeiro Parecer Técnico 189/2015 opinou pela inexecução total da obra do sistema de esgotamento sanitário de Sapé/PB (peça 8, pp.62- 65) 
16.	Além disso, verifico que, mesmo que a paralisação da obra tenha sido atribuída à prefeitura do município, em razão da transferência indevida de recursos do termo de compromisso para o custeio da máquina municipal, há nos autos elementos a indicar que a degradação dos serviços executados, observada na perícia da Polícia Federal realizada em 2016, decorreu da má qualidade dos serviços prestados.
17.	Desse modo, acompanho a conclusão do titular da Serur, corroborado pelo MPTCU, no sentido da inexecução integral da obra, em razão das diversas desconformidades com as especificações técnicas exigidas pela Funasa. Cabe, portanto, negar provimento ao recurso interposto.
18.	Por fim, acolho a proposta do MPTCU de retificação do item 9.5 do Acórdão 7433/2019-TCU-Segunda Câmara, por inexatidão material. De fato, o valor de R$ 488.389,36 se refere à quantia transferida à Conserv, não se inserindo entre os valores objeto de transferências irregulares imputadas ao município.
	Do exposto, VOTO por que o Tribunal acolha o acórdão que ora submeto a este Colegiado.
TCU, Sala das Sessões Ministro Luciano Brandão Alves de Souza, em 24 de novembro de 2020.
RAIMUNDO CARREIRO 
Relator